【裁判字號】    89,上易,1391
【裁判日期】    900220
【裁判案由】    侵占等
【裁判全文】
臺灣高等法院高雄分院刑事判決                  八十九年度上易字第一三九一號
    上訴人  即
    自  訴  人  甲○○
    自訴代理人  李明益  律師
                乙○○
    被      告  丙○○
    選任辯護人  陳平如
右上訴人因被告侵占等案件，不服臺灣高雄地方法院八十七年度自字第六六四號中華
民國八十九年七月七日第一審判決，提起上訴，本院判決如左：
      主  文
原判決關於丙○○部分撤銷。
丙○○無罪。
      理  由
一、自訴意旨如附件自訴狀所載。
二、按犯罪事實應依證據認定之，無證據不得推定其犯罪事實。又不能證明被告犯
    罪者，應諭知無罪之判決，刑事訴訟法第一百五十四條、第三百零一條第一項
    分別定有明文。再者，認定不利於被告之事實，須依積極證據，苟積極證據不足
    為不利於被告事實之認定時，即應為有利於被告之認定，更不必有何有利之證據
    （最高法院三十年上字第八一六號判例參照）。自訴人認被告丙○○涉有侵占、
    背信罪嫌，無非以被告丙○○提供其母即原審同案被告陳秀蓮（經原審法院判決
    無罪確定）所有台灣省合作金庫光華支庫000000000000─三號，及
    訴外人張永興帳戶，供自訴人甲○○將款項匯入，並由被告丙○○負責操作股票
    交易，嗣丙○○於八十七年五月間離職，對於自訴人所委託代為買賣股票之交易
    進行狀況及盈虧情形均未交代說明，經自訴人發存證信函給被告，均置之不理之
    事實，有多張匯款單、存證信函、律師函為其依據。惟訊據被告丙○○堅決否認
    有侵占、背信等犯行，辯稱：陳秀蓮在致和證券的帳戶本來是我在使用的，八十
    六年十月間，甲○○在致和證券買賣股票因下單超過規定額度，才向我借用陳秀
    蓮的帳戶，之後他陸陸續續共匯進陳秀蓮的帳戶計新台幣（下同）六百四十八萬
    二千元，而陳秀蓮的帳戶就由我跟甲○○共同使用；又因為甲○○是致和公司的
    大客戶，公司經理另外再提供一個張永興的帳戶供甲○○使用。而甲○○所有買
    賣股票的金錢，都已領回或囑託我領取回或交給他了，這都有銀行帳目或匯、
    提款單可查。而平時在買賣股票時，我都有回報給甲○○，讓他知悉，否則他怎
    知道要購買何種或出賣何種股票？及有多少錢可買賣股票？我並未代甲○○操作
    股票，在八十七年二、三月間，帳目都清楚，甲○○才把存摺、印章交還給我，
    我並沒有侵占、背信等語。經查：
（一）、自訴人甲○○於偵查中陳述稱：「是借她戶頭，並要求買賣股票」；「存摺
        由我保管，不久就由被告取回」等語（偵卷第二十六頁、第十二頁背面）；
        於原審中陳稱約定退佣的費用為委託被告操作股票之酬金等語（原審卷第七
        十四頁）；參以被告供稱：自訴人希望我留在高雄發展，才承諾折讓的手續
        費給我等語（原審卷第一三０頁）觀之，本案自訴人確有利用被告從事證券
        交易營業事務之便，委託被告購買股票及自訴人同意券商折讓之退佣金給被
        告作為酬勞無疑。惟自訴人與被告丙○○就本件買賣股票，究係被告丙○○
        單純依自訴人之指示下單買賣股票，或是自訴人將資金交與被告丙○○代為
        操作股票，及系爭帳戶是共同使用或單純由自訴人使用，互有爭執，不過由
        自訴人自承曾保管系爭帳戶之存摺、印章，且於八十七年十一月六日原審法
        院審訊時供稱：「我偶而會指定要買什麼股票」等語，及其於八十八年四月
        二十六日所提自訴補充理由狀電話錄音譯文中有被告丙○○稱：「結果我只
        有整理另外那一本那個陳秀蓮的，舊的那一本沒有帶回去，我就在那邊算說
        我的股票為什麼只有三十萬，我的現金也沒有那麼多，大概十萬，怎麼差那
        麼多」（原審卷第一六二頁）等語，足認系爭帳戶被告丙○○亦在使用，再
        者，自訴人對被告丙○○有愛慕之意，復充當被告丙○○任職致和證券股份
        有限公司之保證人，此為自訴人所是認，（有信函附卷可參），顯見自訴人
        與被告丙○○並非單純客戶與營業員之關係等情觀之，應可認本件並非如自
        訴人所稱是由被告丙○○代為操作股票；再參以其等二人電話對談錄音中被
        告稱「買一張啊，因為你到時候不要，我要自己吃下來，我哪敢買多」（原
        審卷第一六０頁）「買你的是買九九點五，我的一百，我只能幫你買比我低
        」（同上卷第一五九頁背面）「我本來想幫你進英群，我自己有進一張」（
        同上卷第一六一頁）「本來華新今天要出，我不曉得你人在哪裡」「我沒有
        出，我不敢出，你說我出你也要出：：等一下我被你罵怎麼辦」（同上卷第
        一六二頁）等語互對以觀，則可見被告所辯陳秀蓮之帳戶確實為被告與自訴
        人二人共同使用進出股票，以及被告幫自訴人買賣股票有讓自訴人知悉云云
        ，並非虛詞，應堪採信。是以被告既然有將受託購買股票之情告知自訴人，
        則縱使買賣結果發生虧損，此乃商場操作技術問題，自不得以此作為被告有
        背信行為之依據。
（二）、自訴人就被告二人究竟侵占、背信多少金額，於八十七年六月三十日寄與被
        告二人之存證信函、八十七年八月十八日向台灣高雄地方法院檢察署提出告
        訴之告訴狀（附八十七年度偵字第一九二六五號卷）、於八十七年十月十五
        日向原審法院提出刑事附帶民事起訴狀（附原審法院八十七年度附民字第五
        七六號卷），均載明匯入陳秀蓮帳戶金額為二百九十四萬元，為被告所侵占
        ，此有該存證信函、告訴狀、刑事附帶民事起訴狀可憑；惟其於提出前開書
        狀期間之八十七年九月十七日於偵訊時稱：「她（指丙○○）還有一百多萬
        元未還我」等語，又稱：「股票匯款如何我不清楚」等語（偵卷第二十五頁
        背面）。而附於前開偵案卷之自訴人所書立之統計表則記載侵占金額為一百
        五十一萬三千八百六十六元，嗣後於八十八年四月二十六日則再具狀稱被告
        二人侵占金額為八十八萬三千三百三十九元，此有該刑事補充自訴理由狀附
        卷可憑，而原審法院就前開金額之差異請自訴人說明，自訴人竟以筆誤答之
        ；綜其前後不一之指訴，顯見自訴人對被告是否確有背信並侵占其金錢，以
        及侵占財產數額多少，自始即未能確定，即利用刑事訴訟程序指稱被告犯侵
        占、背信罪行，至為明顯。嗣被告於訴訟進行中自承甲○○存入陳秀蓮帳戶
        六百四十八萬二千元，及張永興帳戶六十一萬元（原審時漏列十萬元，於本
        院審理時補正十萬元為七十一萬元），共計七百十九萬二千元。由此金額數
        目已超出自訴人於告訴及自訴時所主張之金額甚鉅，可見被告自檢察官偵查
        中及法院審理時，即有與自訴人共同對帳說明，而無隱瞞自訴人所匯入之金
        額之意，甚為灼然。反觀自訴人就所借用被告陳秀蓮帳戶之存摺、印章由何
        人保管，於八十七年九月三日偵訊時供稱：「存摺雖由我保管，不久就被她
        （指丙○○）取回」等語，於八十七年十一月六日原審法院審訊時，就
        同一問題則改稱：「印章、存摺沒有交給我使用」等語，經原承審法官質以
        八十七年九月三日之供述時，自訴人竟答稱：「那是斷章取義」等語，惟至
        八十九年六月二十三日原審法院審訊時則再改稱：「八十六年十二月十九日
        以前，印章、存摺放在我那裡」等語，顯見自訴人就本件買賣股票或代為操
        作股票，以及存摺保管、如何領款之實情，多所隱瞞。
（三）、又就被告供承其與自訴人結算由陳秀蓮帳戶匯回或領回給自訴人之金額共計
        五百五十五萬元；匯入張永興帳戶有六十四萬元；另由張永興帳戶匯回或領
        回給自訴人者，計一百二十二萬一千元，其他雙方同意作為被告酬勞之折讓
        手續費及代墊款共為三十八萬八千六百五十四元，此有匯款存入、匯回等明
        細表等在卷可按（本院刑事補充答辯三附證）；自訴人於本院審理時雖指稱
        ：張永興帳戶八十七年一月二十六日提領十五萬元、同年月二十二日提領一
        萬七千元、同年二月二十六日提領十七萬八千二百五十三元；陳秀蓮帳戶八
        十六年十月二十七日提領之十四萬三千元、八十七年二月十日提領七萬二千
        元等五筆帳目，被告並未匯回給自訴人，為被告所侵占云云，惟查其中張永
        興帳戶八十七年二月二十六日提領十七萬八千二百五十三元以及陳秀蓮帳戶
        八十六年十月二十七日提領之十四萬三千元、八十七年二月十日提領七萬二
        千元等三筆，被告並未將之列入其匯回或領給自訴人之金額中，已非雙方所
        認定匯回或領回之差額款，縱不能證明有交給自訴人，尚不能證明即為被告
        所侵占，另被告則供稱八十七年一月二十六日為八十七年農曆年前銀行最後
        營業日，自訴人要求提領現金十五萬元，交付其以備過年之用；八十七年一
        月二十二日提領一萬七千元係現金交給自訴人等語，參諸自訴人並不否認被
        告有時有幫其領款之事實以及提款單亦確有些係被告之筆跡等情況，既無積
        極證據證明被告有將此二筆金錢侵占入己，亦不能以此二筆金錢係被告所領
        取，及認定被告侵占犯行。
（四）、自訴人就本件股票買賣期間虧損之金額，於八十七年九月十七日偵訊時供稱
        是七十多萬元，與附於前開偵案卷統計表所列之七十八萬五千一百三十九元
        相近，惟自訴人於八十九年四月十四日所提出之刑事聲請調查證據狀則改列
        虧損金額為十九萬八千一百二十八元，已見自訴人就虧損金額含混不清。縱
        以其嗣後所列虧損金額六十七萬四千零五元而言，參照其所提出陳秀蓮帳戶
        買進賣出表裕隆股票八十六年十二月一日至八十七年一月二十日止（代號二
        二零一）買進二十二張，賣出亦為二十二張，則裕隆股票已無剩餘，自訴人
        卻列稱裕隆股票尚餘二張：五十一點一四四元，顯然少列虧損五萬一千一百
        四十四元；另張永興帳戶所列華銀股票一張，惟此張經被告供稱係抽籤認購
        ，對照其表列亦無買進金額，而僅列賣出金額，如此而算該股票自應列入虧
        損金額八萬九千一百零五元，準此，如加上開錯算虧損金額，則其最後自行
        結列之股票虧損金額應為八十一萬四千二百五十四元，更可見自訴人係對於
        主觀或自行清查而認為不明之帳目即指稱為被告所侵占，而實無確切之積極
        證據足以證明，彰然明甚。
（六）、自訴人於八十八年四月二十六日提出刑事自訴補充理由狀，狀附自訴人與被
        告丙○○於八十七年二月十日電話錄音譯文，認足以證明自訴人已於八十七
        年二月十日前即要求被告丙○○匯回資金及清算帳戶，且於自訴狀中載明被
        告丙○○突於「八十七年五月間」離職避不見面，惟由被告丙○○所提自訴
        人於八十七年五月十九日寫與被告丙○○之信函，其內容只論及自訴人對被
        告丙○○之愛慕之情，絲毫未言及股票買賣匯回資金、清算之事，此有該信
        函附卷可稽，並為自訴人當庭承認該信函為真正，則以清算股票之事，既早
        於三個月前提出，帳目尚未清楚，自訴人復認被告丙○○突然離職、避不見
        面，在此情況下，自訴人要求被告丙○○出面說明帳目尚且不及，豈有仍僅
        對被告丙○○表達愛慕之意，未及其他之理，顯見自訴人之指述要難認為真
        實。
（七）、據上可知，自訴人非但就遭被告侵占或背信之金額、買賣股票期間之虧損金
        額，均無法明確指述，已如前述；而陳秀蓮之帳戶既為自訴人與被告共同使
        用，自訴人自己始終無法明確一致的指出匯進或取回之金額及股票虧損金額
        ，卻每對被告丙○○配合對帳所提出之數據時，才據予一再爭執否認，而為
        上訴理由，自難採取；至於自訴人於原審雖另提出證人陳弘義、林靜雯證明
        被告丙○○侵占十萬元之借款、約十二萬元出售股票股款，惟證人陳弘義僅
        提出證明書說明，而證人林靜雯雖到庭證稱曾代自訴人出售股票，並將股款
        交被告丙○○，惟其亦不知被告丙○○如何處理，則自難以陳弘義審判外之
        證明書或林靜雯未能證明該十二萬元為被告丙○○侵占之證述，即為被告丙
        ○○不利之認定。
（八）、綜合上述，自訴人既無法證明被告侵占或背信之金額，且其指述又有重大瑕
        疵可指，自難以其指述遽入被告丙○○於侵占或背信罪名。此外，復查無其
        他積極證據足證被告有何自訴人所指述之犯行，其犯罪即屬不能證明。
三、原審因認被告丙○○犯罪不能證明而諭知無罪之判決，固非無見；惟原判決理由
    一、記載「自訴意旨如附件自訴狀所載」，但原審判決書並無自訴狀之附件，自
    無從知悉所訴意旨為何﹖不無疏誤，自訴人上訴意旨仍執前詞，指摘原判決未予
    被告丙○○論罪科刑為不當，雖無可取，惟原判決既有上述可議之處，自應就丙
    ○○部分予以撤銷，並諭知被告丙○○無罪。
據上論結，應依刑事訴訟法第三百六十九條第一項前段、第三百六十四條、第三百四
十三條、第三百零一條第一項，判決如主文。
本案經檢察官朱文彬到庭執行職務。
中    華    民    國      九十      年       二       月     二十     日
                              臺灣高等法院高雄分院刑事第一庭
                                  審判長法官  翁慶珍
                                        法官  周賢銳
                                        法官  李春昌
右正本證明與原本無異。
不得上訴。
                                      書記官  林明威
中    華    民    國      九十      年       二       月    二十二    日
                                                                  Ｊ


司法院資訊處製作；財團法人民間司法改革基金會備份。
